【裁判字號】    88,重訴,2264
【裁判日期】    890127
【裁判案由】    殺人
【裁判全文】
臺灣臺中地方法院刑事判決                      八十八年度重訴字第二二六四號
    公  訴  人  臺灣臺中地方法院檢察署檢察官
    被      告  丙○○
    指定辯護人  本院公設辯護人戊○○
右列被告因殺人案件，經檢察官提起公訴（八十八年度偵字第二二四四六號），本院
判決如左：
    主  文
丙○○殺人，處有期徒刑拾伍年，褫奪公權拾年。
扣案之水果刀壹支，沒收之。
    事  實
一、丙○○與楊春花二人為同居關係，並育有三名子女，惟自民國（以下同）八十八
    年六月間起，楊春花至岳明利住所住居，丙○○乃認係因岳明利引誘楊春花所致
    遂心有未甘，而岳明利亦因其妻林清菊不告而別而認係丙○○所為，雙方遂時於
    電話通訊中生有爭執，續於八十八年十一月六日下午十一時許，丙○○掛０九二
    七─五七五六一八號電話至岳明利０三─0000000號住處電話轉接０九三
    三─０一０一七五號電話後，雙方約定於八十八年十一月七日凌晨在台中市○○
    路與朝富路口處談判後並未達成協議，而丙○○乃駕駛車牌號碼Ｔ四─七三四五
    號自用小客車離開至台中市○○路一六二號前時，岳明利駕駛車輛擋住丙○○之
    車輛，雙方繼而發生互毆，丙○○不敵，竟基於殺人之犯意，於上開自用小客車
    行李箱中取出其所有之水果刀一把，往岳明利猛刺，致岳明利後枕部受有二公分
    銳器創傷、右後頸部淺層銳器創、右頸部前方三Ｘ一公分銳器創傷、胸部銳器創
    傷合併主動脈斷裂，導致失血過多而昏迷，經送澄清醫院中港分院救治無效，於
    八十八年十一月七日上午二時四十分許死亡；丙○○於持刀刺殺岳明利後，發現
    岳明利失血倒地釀成大禍，乃持上開刀械至台中市警察局第四分局投案，而扣得
    上開水果刀一支。
二、案經台中市警察局第四分局報請台灣台中地方法院檢察署檢察官偵查起訴。
    理  由
一、訊據被告丙○○對於在右揭時地，以水果刀刺死岳明利之事實固坦承不諱，然矢
    口否認有殺人之犯意，辯稱因伊認伊妻楊春花在岳明利處，故打電話要求岳明利
    帶楊春花來台中還伊，但見面時未見到楊春花，伊即不願再談而欲離去，係岳明
    利擋伊路，故發生互毆，又伊與岳明利毆打時，因岳明利會擒拿術，伊不敵，才
    回車上拿水果刀自衛，且係岳明利自已衝過來而被伊之水果刀刺到，伊並未刺向
    岳明利，只是一直揮刀云云，然查：
（一）證人即當時亦在現場之被害人岳明利之子甲○○於本院調查時證稱當晚父親（
      即岳明利）係告訴伊要去找母親（即林清菊），故伊與父親一起至台中，父親
      與被告見面時，被告站在車外與父親吵，伊父問被告林清菊在那裡，伊父有說
      「你騙我」，後來開車走後，又停下來，兩人（即被告及岳明利）均下車，伊
      躺在車上等語，而證人即被告之同居人楊春花亦到庭證稱伊在被告與岳明利之
      通話中，有聽到被告跟岳明利說叫他（即岳明利）來台中，他（指被告）才要
      告訴（岳明利）林清菊的地址，故伊跟（岳明利）到台中，岳明利將伊放在豐
      原交流道（再去見被告）等語，倘如被告所言被告與岳明利見面，僅係為要回
      楊春花，則在初見面之始，被告發現楊春花未同往時掉頭離去，乃人之常情，
      於此雙方應無再對談之必要，然依被告所稱，此時被害人岳明利卻仍多次擋住
      伊之去路，此部分核與證人甲○○所證相符，苟非被害人尚欲向被告詢問其妻
      林清菊之下落當不致如此，是以證人甲○○、楊春花所證被告曾於電話中提及
      林清菊之事一情應可採信，另參以證人楊春花確於八十八年十一月六日深夜與
      岳明利同至台中，且證人甲○○亦證稱楊春花住在伊母親之房間，伊父工廠尚
      有其他員工，只有楊春花住伊家等語，是以被告綜合各情認係岳明利引誘楊春
      花離家而懷恨在心，乃人之常情，而被害人岳明利因亦懷疑其妻之離家係被告
      所導致，故二人常於電話中，因互尋配偶之事起爭執乃可認定，而案發當天因
      岳明利未帶楊春花回台中，被告亦不願告知岳明利其妻林清菊下落，故岳明利
      不讓被告離去致二人開始互毆應堪認定。
（二）被告於上開時地與岳明利相約見面談判後不久，岳明利即受傷躺在地上送醫不
      治死亡之事實，業經證人甲○○於警訊、偵查及本院調查中均指證「丙○○於
      八十八年十一月六日下午九時許，打電話給其父親岳明利，要其父親從新竹下
      來台中、當時只有其父親與丙○○在台中市○○路一六二號前談判，後來我看
      見丙○○開一部小客車來，隨後便發現我父親倒在地上，血流不止」等情明確
      在卷，且被告對其與岳明利互毆後，岳明利死亡一情復自承在卷；而被害人岳
      明利係因受後枕部銳器傷二公分、右後頸部淺層銳器創、右頸部三Ｘ一公分銳
      器創傷、胸部四Ｘ一公分銳器傷等之傷害，其中胸部受銳器創傷合併主動脈斷
      裂導致大量出血經送澄清醫院中港分院救治無效而死亡之情，有台灣台中地方
      法院檢察署八十八年度相字第二八八九號相驗卷內之勘驗筆錄、相驗屍體證明
      書、驗斷書及解剖紀錄一份在卷可據；按刑法上殺人罪與傷害人致死罪之區別
      ，本視加害人有無殺意為斷，被害人所受之傷害程序，固不能據為認定有無殺
      意之唯一標準，但加害人之下手情形如何，於審究犯意方面，仍不失為重要參
      考資料，最高法院二十年非字第一０四號著有判例；本件依相驗屍體證明書上
      所載，被害人係因「胸部銳器創合併主動脈斷裂，失血過多死亡」，而依解剖
      紀錄所載，其「胸部之銳器傷貫穿胸骨，深過縱膈腔，右側頸部之銳器創合併
      右頸動脈斷裂」，且鑑定證人即負責解剖之法醫師趙克蘭復到院證稱右側頸部
      及胸骨部分之傷係致命傷明確在卷，準此，被害人右頸部之傷既能深達動脈，
      胸部之傷亦能深達主動脈，足見被告下手時決意之堅，絕非其所辯伊僅係自衛
      ，而任意揮動已矣，另按正當防衛必須對於現在不法之侵害始得為之，侵害業
      已過去，即無正當防衛可言，至彼此互毆，又必以一方初無傷人之行為，因排
      除對方不法之侵害而加以還擊，始得以正當防衛論，故侵害已過去後之報復行
      為，與無從分別何方為不法侵害之互毆行為，均不得主張防衛權，最高法院三
      十年上字第一０四０號亦著有判例，本件被告與被害人既因同居人或配偶之事
      而已早有怨隙如前述，而被告復坦承二人當時係互毆，伊不敵始拿刀明確在卷
      ，則參諸前開判例，被告當無主張正當防衛可言；且驗斷書上記載，被害人之
      後枕部有長度約二公分之銳器創、右後頸部淺層銳器創，足見被告所辯係被害
      人自行衝向伊而受傷云云，純屬子虛，蓋倘被告所辯為真實，被害人焉有身體
      背面受傷之理；另經本院當庭勘驗被告用以行兇之水果刀一支結果，其附有刀
      套，並非隨意一抽即可抽出刀身，而需一手持刀柄，一手持刀套始能抽出刀身
      ，益證被告自其車上行李箱取出水果刀之時，當知其所持為水果刀，而非一般
      木器無誤，所辯在車上任意取一物予以抵抗云云亦不足採信；末查被告自承伊
      以刀傷被害人時，被害人有倒在地上，當時伊不知甲○○在車上等情，則被告
      在見被告倒下，當時又時值深夜，地點復係在人煙罕至之重劃區內，竟未以其
      小客車載送被害人就醫反自行離去，若謂其無殺死岳明利之犯意，何人能信？
      是以本院綜上被告因同居人之離去早已記恨在心，且在當時先互毆不敵之情況
      下，既已手持水果刀焉有不奮力為之之理，再參以胸部、頸部為人體之重要部
      位，以銳器對該人體重要部位刺殺，將會導致被害人死亡之結果，為一般人所
      共知，亦應為被告所得以知悉，而被告竟以扣案之水果刀對被害人之胸部、及
      頸部等部位猛刺，致被害人之胸部及頸部等受創而導致大量出血經送醫不治死
      亡，被告復未立即將被害人送醫，凡此種種均顯見被告持刀對被害人為刺殺之
      時具有殺害被害人之犯意甚明，所辯無殺人之犯意云云，委係畏罪卸責之詞，
      難以憑採，復有重大案件現場勘驗圖一份及現場照片二幀附卷為憑，事證已明
      ，本件被告殺人犯行堪以認定。
二、核被告所為係犯刑法第二百七十一條第一項殺人罪，公訴人認被告於犯本件殺人
    犯行後，持犯罪工具水果刀一把至台中市警察局第四分局自首其涉有殺人罪嫌而
    願受偵辦，併請依自首規定予以減輕其刑，然按對於未發覺之罪自首而受裁判者
    ，減輕其刑，刑法第六十二條定有明文，查本件案發後係在場之甲○○首先發現
    岳明利倒地，即馬上攔車送醫並報警，在去警局之途中，甲○○即告訴警察係被
    告殺傷伊父親一情，業經證人甲○○證述在卷，且證人即處理本案之警員乙○○
    亦證稱伊等到現場時，甲○○即說是被告丙○○殺他父親，當時即知是兇殺案，
    才一部車到醫院，另一部車（載甲○○）到警察局，但因岳明利已無生命跡象，
    故先帶甲○○去醫院（看岳明利），再回來做筆錄，故時間才延後（指在被告丙
    ○○做警訊筆錄之後）等語，另證人即為被告丙○○做筆錄之警員丁○○復證稱
    丙○○到警局時，甲○○已在警察局，當時伊已知道行兇之人是丙○○，伊有告
    訴丙○○，是投案而非自首等語明確在卷，是以本件被告丙○○雖係自行至警局
    陳述案情，然因其到達警察局之前，其之犯罪事實業經甲○○之陳述而為有偵查
    犯罪權之人員知悉，顯與刑法第六十二條所定「對於未發覺之罪」之自首要件不
    符，公訴人所請減刑，容有誤會。爰審酌被告係因其同居人與被害人同住，積怨
    已久，一時失慮致有本次犯行及犯後態度等一切情狀，量處有期徒刑十五年，以
    資懲儆。又依被告犯罪之性質，本院認有褫奪公權之必要，依刑法第三十七條第
    二項規定，併予宣告褫奪公權十年。扣案之水果刀一把為被告所為，且係供本件
    殺人犯罪所用之情，已據被告自承在卷，並依刑法第三十八條第一項第二款規定
    宣告沒收之。另扣案之藍色上衣一件、藍色牛仔褲一件及灰色休閒鞋一雙，雖為
    被告所有，然僅為被告犯罪時所穿著，尚非供本件犯罪所用之物，不予宣告沒收
    ，附此敘明。
據上論斷，應依刑事訴訟法第二百九十九條第一項前段、刑法第二百七十一條第一項
、第三十七條第二項、第三十八條第一項第二款，判決如主文。
中    華    民    國      八十九      年      一      月  二  十  七    日
                                      台灣台中地方法院刑事第六庭
                                              審判長法  官  蔡  秉  宸
                                                    法  官  許  秀  芬
                                                    法  官  莊  深  淵
右正本證明與原本無異。
如不服本判決，應於判決送達後十日內向本院提出上訴狀，上訴於臺灣高等法院臺中
分院( 須附繕本 )。
                                          書記官
中    華    民    國      八十九      年      一      月  二  十  七    日
附錄論罪科刑法條：
刑法第二百七十一條第一項
殺人者，處死刑、無期徒刑或十年以上有期徒刑。


司法院資訊處製作；財團法人民間司法改革基金會備份。
